【裁判字號】    94,簡上,145
【裁判日期】    950322
【裁判案由】    確認本票債權不存在
【裁判全文】
臺灣板橋地方法院民事判決             94年度簡上字第145號
上  訴  人  甲○○
訴訟代理人  梁裕勝律師
被  上訴人  乙○○
上列當事人間請求確認本票債權不存在事件，上訴人對於中華民
國94年5 月5 日臺灣板橋地方法院板橋簡易庭94年度板簡字第
552 號第一審判決提起上訴，本院於95年3 月8 日言詞辯論終結
，判決如下：
    主  文
上訴駁回。
第二審訴訟費用由上訴人負擔。
    事實及理由
一、本件被上訴人起訴主張：二造及訴外人羅榮泉於民國93年3
    月間合夥至大陸惠州圓州鎮開設東億機電公司，被上訴人以
    馬達機械製作技術出資，上訴人及羅榮泉負責資金，經營至
    同年5 月間擬結束營業，上訴人藉口向外借款週轉，向被上
    訴人洽借新臺幣（下同）500,000 元本票，以便完成半成品
    後回收1,500,000 元。被上訴人不疑有他，遂於93年5 月21
    日簽發票面金額500,000 元、到期日為93年8 月20日、票號
    CHN0000000之本票1 紙交付上訴人。嗣上訴人未依約調現，
    反向被上訴人主張票據債權，爰請求確認系爭本票債權不存
    在，並請求上訴人返還系爭本票。又縱鈞院認為系爭本票係
    被上訴人向上訴人借款所簽發，被上訴人亦未收受借款等語
    。並聲明：(一)請求確認上訴人執有之系爭本票債權不存在。
    (二)上訴人應將系爭本票返還被上訴人。原審判決確認上訴人
    執有之系爭本票債權不存在，（就被上訴人請求上訴人返還
    系爭本票部分則漏未判決），上訴人不服提起上訴，被上訴
    人並聲明：請求駁回上訴。
二、上訴人則以：
    (一)就確認本票債權不存在之訴，應由被上訴人負本票原因關
      係不存在之舉證責任。
    (二)被上訴人至中國大陸經商，向上訴人支借款項，上訴人總
      共交付943,500 元（交付日期及金額詳如附表），其中
      500,000 元係上訴人合夥投資東億機電公司，其餘
      443,500 元則為貸與被上訴人之借款，被上訴人遂於93年
      5 月21日簽發系爭本票作為清償之用等語資為抗辯，原審
      判決確認上訴人執有之系爭本票債權不存在，並命上訴人
      負擔訴訟費用，上訴人不服提起上訴，並聲明：(一)原判決
      廢棄。(二)廢棄部分，被上訴人之訴駁回。
三、被上訴人主張其與上訴人、羅榮泉於93年3 月間合夥至大陸
    惠州圓州鎮開設東億機電公司，被上訴人以馬達機械製作技
    術出資並負責營運，嗣東億機電公司於同年5 月間結束營業
    ，又被上訴人於93年5 月21日簽發票面金額500,000 元、到
    期日為93年8 月20日、票號CHN0000000之系爭本票1 張，票
    背有上訴人之背書，現為上訴所持有之事實，為兩造所不爭
    執，並有系爭本票正、反面影本各1 張分別附於原審卷第27
    頁及本院卷第46頁可稽，自堪信為真實。
四、被上訴人起訴主張系爭本票係上訴人為向他人調借現款
    500,000 元供合夥週轉而由其借票與上訴人，兩造間並無原
    因關係存在等語，上訴人則抗辯本件應由被上訴人就兩造間
    無原因關係存在負舉證之責，且系爭本票乃被上訴人為擔保
    如附表所示借款之清償而簽發等詞，經查，
    (一)依被上訴人主張系爭本票係上訴人為向他人調借現款
      500,000 元以供合夥公司融通資金而向被上訴人所借等語
      觀之，被上訴人與上訴人間顯有由上訴人持系爭票據向他
      人調借現款以供合夥融通之合意，兩造即基於該合意而授
      受系爭本票，則上訴人之持有系爭本票，即非無原因關係
      。被上訴人抗辯：兩造間並無原因關係存在云云，即有誤
      會，不足採取。
    (二)按當事人主張有利於己之事實者，就其事實有舉證之責任
      ，但法律別有規定或依其情形顯失公平者，不在此限，民
      事訴訟法第277 條定有明文。又查票據乃文義證券及無因
      證券，故票據上之權利義務，悉依票上所載文義定之，與
      其基礎之原因關係各自獨立。票據上權利之行使，不以其
      原因關係存在為前提，從而執票人行使票據上權利時，就
      其基礎之原因關係確係有效存在，並不負舉證責任。反之
      ，若票據債務人以自己與執票人間所存抗辯之事由，對抗
      執票人，依票據法第13條規定意旨觀之，固非法所不許，
      惟應由票據債務人就該抗辯事由負舉證之責任。本件上訴
      人執有被上訴人簽發、已記載必要記載事項之系爭本票1
      紙，又如前述，則系爭票據具備法定要件，其權利業已成
      立。被上訴人辯稱：系爭本票係借票與上訴人，伊對上訴
      人不負票款債務云云，惟為上訴人所否認，揆諸上開說明
      ，自應由被上訴人就其主張之上開權利障礙事實負舉證責
      任。查，
      1.上訴人於原審自承其全部出資約900,000 元，超過
        500,000 元部分係借貸給兩造與羅榮泉合夥之公司，讓
        公司去週轉等語（見原審卷94年3 月17日言詞辯論筆錄
        ），核與證人羅榮泉到場證稱「我知道是呂先生有請江
        先生匯款，那個是江先生投資的錢，據我所知呂先生有
        跟江先生的兒子拿了人民幣30,000元，後來又請江先生
        的兒子付10,000元人民幣給製造廠。呂先生也有請江先
        生匯100,000 元人民幣給一個叫鍾京瑜，這個部分是用
        台幣匯給鍾謹鴻。還有一次是呂先生要江先生再匯新台
        幣給羅賴豔葉，然後呂先生再到大陸兌換50,000元人民
        幣。」等詞（參見本院94年11月18日準備程序筆錄）相
        符，再參諸依上訴人所提附於原審卷第40頁之合夥結算
        單，如附表編號1 、2 、3 所示款項均列入合夥帳目中
        ，此亦據證人羅榮泉證述「這是我從大陸拿回來的，是
        呂先生請的經理兼會計所製作的，是該會計當著呂先生
        的面交給我。江老闆指的是甲○○。其上江老闆
        190,000 元人民幣指的就是我剛才講到的4 筆匯付款。
        」等語（本院94年11月18日準備程序筆錄），上開計
        190,000 元人民幣之款項既經列入合夥帳目中，顯係借
        貸與兩造與羅榮泉之合夥，並非借貸與被上訴人之款項
        ，衡情自無由被上訴人簽發票據向同為合夥人之上訴人
        擔保合夥債務之清償之理。
      2.又查，系爭本票之背面，有上訴人之背書乙節，亦為兩
        造所不爭，而該本票又在被上訴人持有中，如非擬向他
        人借款，實無由上訴人再為背書之理。而上訴人確有持
        系爭票據向訴外人謝樹朋借款500,000 元乙節，業據證
        人謝樹朋到場證述「有一天我休息的時候江阿公來我店
        裡要跟我借錢，他起先沒有講金額，我先說好。他拿票
        給我我就要求他背書，後來問他要借多少，因為之前我
        跟他之間的資金往來都是幾萬元，我看到票面金額就跟
        他說沒辦法借他。」等語可稽（本院95年1 月13日準備
        程序筆錄）。由上訴人尚提出90餘萬元投資或供兩造與
        羅榮泉之合夥週轉以觀，其並非無資力之人，倘非為合
        夥調借資金，自無於自己不欠缺資金之情形下，猶持票
        向證人謝樹朋借款。則被上訴人主張：系爭本票係上訴
        人為向他人調借現款500,000 元以供合夥週轉，而由其
        借票與上訴人等語，即非不可採信。
      3.綜上，系爭票據既係被上訴人為供合夥融通資金，乃借
        與上訴人，上訴人復未調借款項以交付被上訴人，則被
        上訴人主張其對上訴人不負票據責任，即堪採取。
    (三)退步言之，縱認本件係應由上訴人就其抗辯系爭本票係為
      擔保如附表所示借款之清償而簽發乙節，負舉證責任，但
      票據為文義證券及無因證券，票據上權利係依票據文義而
      發生，與其基礎之原因關係各自獨立，票據上權利之行使
      ，不以其原因關係存在為前提，尚難因執有票據，即得證
      明其所主張之原因關係為存在。查上訴人抗辯系爭本票係
      其與被上訴人、羅榮泉合夥投資東億機電公司，共交付
      943,500 元與被上訴人（交付日期與金額均詳見附表），
      其中500,000 元係投資款項，其餘443,500 元則為被上訴
      人之借款，連同前於被上訴人於88年間所借貸之50,000元
      ，被上訴人因而開立系爭本票以為清償等語，固據提出匯
      款單2 紙、明細表1 張附於原審卷第25頁、第26頁）為證
      ，並聲請傳喚證人羅榮泉、謝樹朋、丙○○。經查：
      1.上訴人主張有與被上訴人及羅榮泉約定各出資500,000
        元以為合夥乙節，業據證人羅榮泉證述：當初3 人合夥
        時，確曾口頭約定各出資500,000 元等語（參本院94年
        11 月18 日準備程序筆錄第3 至第5 頁）可憑，應堪採
        信。被上訴人抗辯合夥之際未約定應各出資之金額，與
        事實不符，不足採取。
      2.上訴人再主張如附表編號1 、2 所示之匯款係依被上訴
        人之指示匯入指定帳號，編號3 則係被上訴人向上訴人
        借款，由上訴人之子簡賓宏在大陸交與被上訴人
        160,500 元（即人民幣40,000元折合新臺幣後之約略數
        額），共計769,500 元（折合人民幣190,000 元），扣
        除500,000 元合夥出資後，其餘部分為被上訴人之借款
        等語，惟為被上訴人所否認，抗辯全為上訴人之投資款
        ，或合夥公司對上訴人之借款；縱認係被上訴人個人之
        借款，被上訴人亦未收受借款等語。按消費借貸法律關
        係除應有消費借貸合意外，尚應有借款之交付，始得成
        立。查上訴人依被上訴人指示，分次匯入如附表編號1
        、2 所示款項至特定帳戶，並由其子簡賓宏在大陸交付
        編號3 款項之事實，業據證人羅榮泉於本院94年11月18
        日準備程序期日到場證稱「我知道是呂先生有請江先生
        匯款，那個是江先生投資的錢，據我所知呂先生有跟江
        先生的兒子拿了人民幣三萬元，後來又請江先生的兒子
        付一萬元人民幣給製造廠。呂先生也有請江先生匯十萬
        元人民幣給一個叫鍾京瑜，這個部分是用台幣匯給鍾謹
        鴻。還有一次是呂先生要江先生再匯新台幣給羅賴豔葉
        ，然後呂先生再到大陸兌換五萬元人民幣。」等語，有
        如前述，是上訴人主張其有依被上訴人之指示給付如附
        表編號1 至3 共計769,500 元（折合人民幣190,000 元
        ）等情，固可採信。惟依上訴人所提附於原審卷第40頁
        之合夥結算單，如附表編號1 、2 、3 所示款項均列入
        合夥帳目中，此亦據證人羅榮泉證述「這是我從大陸拿
        回來的，是呂先生請的經理兼會計所製作的，是該會計
        當著呂先生的面交給我。江老闆指的是甲○○。其上江
        老闆190,000 元人民幣指的就是我剛才講到的4 筆匯付
        款。」等語（本院94年11月18日準備程序筆錄），上開
        計190,000 元人民幣之款項既經列入合夥帳目中，顯非
        借貸與被上訴人之款項。即上訴人於原審亦自承其全部
        出資約900,000 元，超過500,000 元部份算是借給公司
        ，讓公司去週轉等語（見原審卷94年3 月17日言詞辯論
        筆錄）。則上訴人所給付如附表編號1 至3 所示之款項
        超過原約定出資之500,000 元部分，係上訴人貸借與合
        夥之公司，應可認定。上訴人抗辯係借貸與被上訴人之
        款項，尚難採信。
      3.上訴人另主張如附表編號4 至8 所示之借款，亦為系爭
        本票之原因債權，惟為被上訴人所否認，並抗辯雖有如
        附表編號4 之借款，惟非系爭本票之原因債權，並否認
        有向上訴人借貸如附表編號5-8 所示金額之金錢等詞。
        查，
        (1)就如附表編號5 至編號8 所示之現金借款部分，被上
          訴人既否認兩造間有借貸之合意，亦否認有收受該借
          款，揆諸前揭說明，自應由上訴人就兩造間有借貸之
          合意與借款交付之事實負證明責任。而上訴人就此並
          未舉證以為證明，自難認兩造間有何消費借貸關係存
          在。
        (2)如附表編號4 所示之借款，其金額僅50,000元，且係
          88年間所借貸，衡情被上訴人自無為該50,000元借款
          之清償，簽發系爭面額500,000 元本票之理。則被上
          訴人抗辯該50,000元借款非系爭本票之原因關係債權
          ，即非不能採信。此外，上訴人就該50,000元借款確
          為系爭本票之原因債權，並未舉證以為證明，此部分
          主張亦難信為真實。
        (3)至證人丙○○雖於本院95年1 月13日準備程序期日到
          場證述系爭本票係被上訴人親持至上訴人之子之工廠
          交付與上訴人等語，但此僅足認被上訴人抗辯係將系
          爭本票交付與代書之情不實，惟由其亦證述被上訴人
          交付票據時未提及簽發票據之原因等語（本院95年1
          月13日準備程序筆錄），其上開證詞委難資為系爭本
          票係被上訴人為擔保如附表所示借款之清償而簽發之
          認定。
      4.綜上，依上訴人所提上開證據尚不足佐為其與被上訴人
        間有消費借貸關係之證明，其又未能再提出其他相關證
        據以實其說，則其抗辯兩造有借貸之合意，並借款業已
        交付，即無可採。
五、綜上所述，被上訴人主張其為供合夥融通資金，乃借票與上
    訴人，上訴人並未調借款項以交付被上訴人，則被上訴人主
    張其對上訴人不負票據責任，即堪採取。從而，被上訴人請
    求確認系爭本票債權不存在，為有理由，應予准許。原審所
    為上訴人敗訴之判決，於法並無不合。上訴意旨指摘原判決
    不當，求予廢棄改判，為無理由，應予駁回其上訴。
六、因本案事證已臻明確，兩造其餘主張、陳述及所提之證據（
    被上訴人聲請本院訊問證人黃水木等），核與判決結果不生
    影響，爰不逐一審酌論駁。至於被上訴人於原審起訴請求上
    訴人返還系爭本票部分，未經原審裁判而有脫漏，應由被上
    訴人聲請原審以判決補充之，附此敘明。
七、據上論結，本件上訴為無理由，依民事訴訟法第436 條之1
    第3 項、第449 條第1 項、第78條，判決如主文。
中    華    民    國    95    年    3    月    22    日
                 民事  第三庭  審判長法  官  陳映如
                                     法  官  許月珍
                                     法  官  陳麗玲
以上正本係照原本作成
不得上訴
中    華    民    國    95    年    3    月    22    日
                                     書記官  顧嘉文
附表
┌──┬──────┬───────┬─────────┐
│編號│時間        │金額          │備註              │
├──┼──────┼───────┼─────────┤
│1   │93年3月1日  │408,000元（約 │上訴人依被上訴人之│
│    │            │折合人民幣    │指示，匯款至鍾謹鴻│
│    │            │100,000元）   │帳號0000000000000 │
│    │            │              │之帳戶，由被上訴人│
│    │            │              │於大陸提領。      │
├──┼──────┼───────┼─────────┤
│2   │93年4月14日 │201,000元（約 │上訴人依被上訴人之│
│    │            │折合人民幣    │指示，匯款至羅賴艷│
│    │            │50,000元）    │葉帳號            │
│    │            │              │00000000000000    │
│    │            │              │之帳戶，由被上訴人│
│    │            │              │於大陸提領。      │
├──┼──────┼───────┼─────────┤
│3   │            │約160,500元（ │由上訴人之子簡賓宏│
│    │            │即人民幣40,000│於大陸交予被上訴人│
│    │            │元）          │                  │
├──┼──────┼───────┼─────────┤
│4   │88年間      │50,000元      │                  │
├──┼──────┼───────┼─────────┤
│5   │            │20,000元      │現金借款          │
├──┼──────┼───────┼─────────┤
│6   │            │16,000元      │現金借款          │
├──┼──────┼───────┼─────────┤
│7   │            │ 8,000元      │現金借款          │
├──┼──────┼───────┼─────────┤
│8   │            │80,000元      │現金借款          │
├──┼──────┼───────┼─────────┤
│共計│            │943,500元     │                  │
└──┴──────┴───────┴─────────┘


司法院資訊處製作；財團法人民間司法改革基金會備份。
